臺灣高等法院臺南分院刑事判決　　　　　　　 九十一年度上易字第二九二號　 Ｇ
　　　上　訴　人
　　　即自訴人　　壬　○　○
　　　被　　　告　甲　○　○
　　　右　一　人
　　　選任辯護人　張　智　學
右上訴人因被告公共危險等案件，不服中華民國九十年十一月廿九日臺灣雲林地方法
院第一審判決（八十八年度自字第一一六號；併辦案號：台灣雲林地方法院檢察署八
十八年度偵字第五四四四號），提起上訴，本院判決如左：
      主      文
上訴駁回。
      理      由
一、自訴意旨略以：李坤賢（已無罪確定）與甲○○、戊○○夫妻，於民國（下同）
    八十年六、七月間，各以二分之一比例，共同出資興建房屋謀利，虛設「萬保隆
    建設事業股份有限公司」（下稱萬保隆公司）。而王麗美、李楊蕊、李清、許樹
    林、林碧玉等五人（均已判決無罪確定）掛名為股東，實際由李坤賢、甲○○、
    戊○○三人共同運作，李坤賢為公司負責人，甲○○兼任工地主任，戊○○兼任
    採購、會計及銷售業務。緣萬保隆公司於八十一年間，與地主即自訴人壬○○、
    丙○○締結合建契約，由壬○○、丙○○提供雲林縣林內鄉○○○段五之六、五
    之一六、五之五八至七二號土地，萬保隆公司負責於該等土地上興建房屋（下稱
    系爭房屋），自訴人壬○○、丙○○依合建契約，其他自訴人癸○○、乙○○、
    己○○、庚○○、丁○○則依買賣合約，取得基地及房屋。
  (一)惟萬保隆公司（設立登記地址為雲林縣西螺鎮○○路一九號，即甲○○、戊○○
    住所）登記營業事項，並無營造工程，係李坤賢、甲○○、戊○○三人，用以取
    信地主及買主，所虛設空殼公司。故借用具有營造登記牌照茂辰營造工程有限公
    司（下稱茂辰公司），負責人簡錦全（已判決無罪確定）為承造人，並委由辛○○建築師為設計、監造，自行發包購料僱工興建「萬保隆別墅」銷售。簡錦全實
    際並未承造，卻仍以簡錦全為承造人，向雲林縣政府建設局申報，於八十二年四
    月十四日，領得系爭房屋領得使用執照。嗣於八十八年九月廿一日凌晨一時四十
    七分許，因南投縣內發生規模七．三級「九二一」大地震，林內鄉非震央，然自
    訴人所有坐落上址房屋，前排大同路十二號、十二之一至十二之四號五棟店舖住
    宅「騎樓樑柱」混凝土保護層剝落，柱筋裸露，一樓屋內梯底、浴廁磚牆破損、
    倒塌、牆面和樑接合處粉刷層破壞。後排建物則一樓磚牆破損，部分外柱混凝土
    保護層剝落、柱筋裸露。經送雲林科技大學及台灣省建築師公會鑑定結果：一、
    房屋牆柱龜裂原因：(1)牆未做交錯疊砌，砂漿未填滿牆柱縫。(2)柱施工粗糙，混
    凝土級配有分離現象，內有雜物且保護層不足。(3)柱混凝土強度不足。(4)柱箍筋
    不足。二、損害程度：(1)前排建物一樓外柱混凝土剝落、磚牆倒塌，二樓以上雖
    未見嚴重損壞，但一樓柱、牆嚴重損壞。(2)後排建物一樓外柱混凝土剝落、磚牆
    破裂，二樓以上牆壁有裂紋。三、牆柱設計由原建築師負責，經工務單位審核後
    發照，認符合規定建築成規。四、牆柱施工缺失有：(1)牆未依交差疊砌，未縫磚
    與ＲＣ柱齊。(2)柱施工粗糙，混凝土級配有分離現象，內有雜物且保護層不足。
    (3)柱混凝土強度不足。(4)柱箍筋不足。施工雖違背建築技術成規，但仍可改善補
    強，在改善後，應無公共危險之慮。五、施工方面有下列缺失：混凝土鑽心試
    體強度，由雲林地方法院委託雲林科技大學營建材料檢測中心，鑽心試體抗壓強
    度數據得知，未能符合建築技術規則「建築構造編」第三五二條：「三個試體之
    試驗壓力強度平均值，如不小於規定壓力強度百分八十五，且無單一試體試驗壓
    力強度，小於規定壓力強度百分之七十五，可認為合格」之規定。部分混凝土
    保護厚度，不符合建築技術規則「建築構造編」第三七四條：「鋼筋、預力鋼材
    ，及套管最小保護厚度，就地澆置混凝土鋼筋，曝露室外者：如有十九公分直徑
    以上者，五公分；如為十六公分直徑以下者，四公分。室內且不與土壤接觸者：
    二、梁及柱之主筋及箍筋滿四公分」之規定。又部分施工與設計圖不符，因位於
    重要結構桿件上，施工違背建築技術成規。且鋼筋位置、粗細與設計圖亦有部分
    不同：(1)前排騎樓柱1c6.其鋼筋綁紮位置，定位不良，致保護層分佈不均，兩面
    較薄處，僅有2公分厚；另兩面則有10公分、11公分厚。(2)後排柱1c1打除保護層
    65cm，尚未有箍筋出現，不符合設計圖說10ψ@20.規定，且其柱鋼筋綁紮位置，
    有所偏差，致保護層分佈不均，較薄處僅有2.公分厚。(3)後排柱1c1其x方向斷面
    尺寸，約22.cm略小於設計；打除保護層70cm，僅有1箍筋出現，不符合設計圖說
    鋼筋10ψ@20規定；鋼筋綁紮位置，因柱尺寸略小，致保護層不足，較薄處僅有3
    公分厚。四、本案箍筋間距，後排編號柱1c1打除保護層後，發現65.cm尚未有
    箍筋出現，不符合設計圖說10ψ@20規定。後排編號後排柱（另支）1c1打除保
    護層70cm，僅有1箍筋出現，不符合設計圖說鋼筋10ψ@20規定。有部分與設計圖
    不符，因其位於重要結構桿件上，施工違背建築技術成規。凡此均足見系爭房屋
    被告甲○○、戊○○、辛○○等人，有意偷工減料，違背建築術成規。
  (二)李坤賢、甲○○、戊○○三人，分別係萬保隆公司實際運作人，並與自訴人壬○○等地主簽訂合建契約，及將系爭房屋賣與其他自訴人，渠等對該工程均有決策
    權力，對工程施工負有監督之職。依照渠等與地主簽訂土地合建契約附件：工程
    建材說明書約定「一、結構：結構採用ＲＣ結構系統，經專家精密計算，承重、
    抗壓、耐震、防火等效果，均符合內政部頒布建築技術規則，最新規範及ＣＮＳ
    要求標準」。上開各情甲○○、戊○○、辛○○等向地主謊稱：施工標準悉依照
    主管機關核准設計圖說辦理，使自訴人同意合建分配或購買房屋，地主依約交付
    土地，承購戶依約付款與李坤賢等人，詎李坤賢等並未依設計圖施工及偷工減料
    ，致系爭房屋完工後，遇地震雖未崩塌，但樑柱構件，局部損壞，結構體強度不
    符合規定，是甲○○、戊○○有未依設計圖施工，且偷工減料現象。渠等竟未將
    此實情告知自訴人，反於契約中言明均依照工程設計圖施工，則渠等行為，足認
    有詐術實施，而、李坤賢、甲○○、戊○○渠等，應有詐騙自訴人至明。又自訴
    人在不知情下，陷於錯誤，而依約移轉土地或購屋款與李坤賢、甲○○、戊○○
    ，是渠等三人，均有刑法第三百三十九條第一項詐欺取財罪嫌云云。
  (三)辛○○為上揭房屋設計及監造人，係執行建築設計業務之人，明知所受託設計、
    監造建物，應符合建築法及基於建築法所發布建築技術規則，於受託辦理各項業
    務，應遵守誠信原則，不得有不正當行為及違反或廢弛其業務上應盡義務。是建
    築師受委託辦理建築物監造時，應遵守下列各款事項：１監督營造業依照設計圖
    說施工。２遵守建築法令所規定監造人應辦事項。３查核建築材料規格及品質。
    惟系爭房屋經鑑定，確違背建築術成規，已如前述。於台灣地區發生九二一大地
    震時，造成損害，在客觀上顯有致生公共危險事實。辛○○自陳系爭房屋，有經
    結構技師評估，然卻舉不出該技師。甲○○、戊○○二人，就系爭建物營造，係
    工程承攬人，實際上有監工責任，而辛○○為系爭建物監造人。然甲○○、戊○○、辛○○渠等三人，卻違背建築術成規，未依工程設計圖說施工，偷工減料，
    致生公共危險，均係觸犯刑法第一百九十三條違背建築術成規罪嫌云云。
  (四)又李坤賢、甲○○、戊○○等人，與未實際出資王麗美、李楊蕊、李清、許樹林
    、林碧玉等五人，共同設立空殼萬保隆公司，使自訴人誤信萬保隆公司，體質良
    好，規模宏偉，而將土地交由甲○○、戊○○等人興建，持以對外宣傳，對自訴
    人實施詐術，併觸犯刑法第二百十四條使公務員登載不實罪嫌云云。
  (五)另簡錦全為茂辰公司負責人，未實際承造上揭建物，只是代為僱工而已。簡錦全
    卻將牌照借與李坤賢、甲○○、戊○○等人使用，製作不實發票等方法，向雲林
    縣政府建設局，申領使用執照。簡錦全未實際承造，卻製作不實發票，向雲林縣
    政府建設局申報，以使系爭房屋領得使用執照。因認被告甲○○、戊○○二人，
    併涉有刑法第二百十五條業務上登載不實罪嫌云云。
二、按犯罪事實應依證據認定之，無證據不得推定其犯罪事實，刑事訴訟法第一百五
    十四條定有明文。又認定不利於被告事實，須依積極證據，茍積極證據不足為不
    利於被告事實認定時，即應為有利於被告認定，更不必有何有利證據。認定犯罪
    事實所憑據，雖不以直接證據限，間接證據亦包括在內，然無論直接或間接證據
    ，其為訴訟上證明，須於一般人均不致有所懷疑，而得確信其為真實程度者，始
    得據為有罪認定（最高法院卅年上字八一六號、七十六年台上字四九八六號判例
    意旨參照）。
三、本件自訴人認被告甲○○、戊○○、辛○○等人分別觸犯刑法詐欺、偽造文書及
    違背建築術成規等罪嫌，無非以萬保隆公司與自訴人壬○○、丙○○等地主簽訂
    合建契約，與其他自訴人簽訂買賣契約，並有雲林科技大學、台灣省建築師公會
    鑑定報告、現場照片及系爭房屋使用執照等，為其主要論據。
四、訊據被告甲○○、戊○○二人，均堅決否認有自訴人所指右揭犯行。【甲○○、
    戊○○】辯稱：系爭房屋是合建，自八十二年四月十四日完工後，自訴人已居住
    六年，震後我們也非常關心，系爭房屋祇是龜裂未全傾倒。系爭房屋施工時，在
    現場除我外，還有李坤賢也去現場。本件是李坤賢自己與地主合約，施工過程，
    自訴人也均有參與。被告甲○○、戊○○二人，並未參與本件合建契約簽訂，此
    由土地合建契約，記載立約人為李坤賢，而非萬保隆公司，亦非甲○○、戊○○
    ，可以得知。可見被告甲○○、戊○○二人，對自訴人應無實施詐術機會，且承
    造人簡錦全為茂辰公司負責人，此由系爭房屋建築執照可明，斷不能因為被告甲○○、戊○○為萬保隆公司股東，即遽認被告二人涉有詐欺或違背建築術成規罪
    。況且萬保隆公司並不是空殼公司，林碧玉、許樹林等人與被告甲○○、李坤賢
    間，屬民法上信託登記問題，萬保隆公司的成立，要無不法等語。【辛○○】辯
    稱：系爭房屋結構設計，有請人評估過，無安全之虞，系爭房屋，部分有損害，
    部分沒損害，地震來時，何部分會受損，是不能確定的，地震何時要來，強度如
    何，更是無法預測，祇是受損大小而已，系爭房屋結構設計，是符合國家建築結
    構設計標準，九二一大地震，已經超出伊的結構設計標準，也超過國家標準，系
    爭房屋，如符合建築規定，在補強範圍內應可接受。又監造建築師係負責設計、
    監造，只要承包商施工符合設計圖，未違反設計原意，建築師即已盡其責。況建
    築師對系爭房屋，其施工法及施工技術，及對實際施工土木包工業者，均無指揮
    權，對於施工法及施工技術既均無指揮權建築師，自無法稱為監工人。監造建築
    師為法令監造人，負監造責任，而非承攬工程監工人，更非每日在施工現場監工
    ，建築師只對材料規格及品質做資料查核，至數量及強度檢驗，施工方法及施工
    安全，均係營造廠專任工程人員，要負責任，故監造建築師，非刑法第一百九十
    三條監工人等語。
五、【被告甲○○、戊○○詐欺部分】：
  (一)按刑法第三百三十九條第一項詐欺罪成立，以意圖為自己或第三人不法所有，施
    用詐術使人將本人或第三人之物交付為要件。所謂以詐術使人交付，必被詐欺人
    因其詐術而陷於錯誤，若所用方法，不能認為詐術，不致使人陷於錯誤，即不構
    成該罪（最高法院四十六年台上字二六○號判例參照）。又當事人約定一方為他
    方完成一定工作，他方俟工作完成給付報酬，係民法上承攬契約行為，縱認有偷
    工減料情事，不具備約定品質與規格，而有不合於約定使用所發生瑕疵，應依民
    法第四百九十三條規定，由定作人定相當期限，請求承攬人補修之，如承攬人不
    於期限內修補時，定作人得自行修補，向承攬人請求償還修補必要費用，並得依
    民法第四百九十五條規定，請求損害賠償。又當雙方當事人簽訂承攬契約時，如
    無從證明有不法所有意圖，又無以欺罔方法使人陷於錯誤，而為財物交付行為，
    即無詐欺罪可言。又刑法第三百三十九條第一項詐欺罪，須行為人主觀上有不法
    所有意圖，客觀上有詐術行為實施，使人陷於錯誤而交付財物始能成立，而民事
    法律行為成立債之關係者，在債權人與債務人間，依一般交易常態，恒不待對造
    當事人另為表示，當然期待他方依誠信原則履行，此觀諸民法第二百十九條規定
    意旨自明，不生因他方表示必將履約，而有陷於錯誤問題，故以債務不履行客觀
    結果，推斷違約當事人同時涉有詐欺犯罪情形，除非被告已自白具有犯意，或依
    其他積極證據，足認被告確係假藉民事違約手段，從事刑事詐欺行為外，尚不得
    遽指其有施行欺罔而謀取不法利益行為。
  (二)查本件合建契約固由李坤賢與自訴人壬○○、丙○○所簽訂，有合建契約在卷可
    憑。惟李坤賢當時既為萬保隆公司負責人，且系爭房屋工程又為萬保隆公司所承
    造，參以使用執照以萬保隆公司名義申請，有使用執照影本乙份在卷可憑（詳原
    審卷(一)十二頁）。故依一般交易通念，應不會使一般人，誤認係李坤賢個人所為
    ，堪認本件系爭房屋合建契約，應係李坤賢以萬保隆公司負責人名義，為萬保隆
    公司所訂立。又依萬保隆公司登記股東，計有李坤賢、【甲○○、戊○○】、王
    麗美、李楊蕊、李清、許樹林、林碧玉等八人，有萬保隆公司股東名冊在卷可稽
    （詳原審卷(一)十一頁）。而萬保隆公司，依同案被告李坤賢於原審供稱，戊○○
    亦是工地主任，也有責任等語（詳原審卷(二)九八頁）。則本件實際上係由李坤賢
    、甲○○與戊○○三人負責業務執行，應可確認。
  (三)次查本件自訴人指訴萬保隆公司交付系爭房屋予自訴人，未達契約所訂依圖施工
    標準。則被告甲○○、戊○○及同案被告李坤賢等三人，是否涉有詐欺犯行，依
    上說明，端應視甲○○、戊○○、李坤賢等三人，實際執行業務者，與自訴人訂
    約時，是否即已決意，以偷工減料為欺罔方法，使自訴人陷於錯誤，而交付土地
    、價金為斷。倘被告甲○○、戊○○等人，係在訂立承攬契約後，始發生偷工減
    料情事，則應屬違反承攬契約問題，難謂有使定作人陷於錯誤可言，自與詐欺罪
    構成要件不符。按自訴人認被告甲○○、戊○○等人，涉有詐欺犯行，無非以系
    爭房屋「混凝土抗壓強度」及「鋼筋數量不足」，為其主要論據。經查：
  (1)【混凝土抗壓強度部分】：
    查系爭房屋在九二一大地震後，經混凝土鑽心試體六具，由原審委託雲林科技大
    學營建材料檢測中心（下稱雲科大營建檢測中心），於八十九年七月十日鑑定結
    果，系爭房屋，混凝土鑽心試體抗壓強度，試體六具，其數據依序如下：308.
    公斤/平方公分192公斤/平方公分399公斤/平方公分160.公斤/平方公分
    173公斤/平方公分100公斤/平方公分。另由自訴人壬○○自行委託雲科大營建
    檢測中心，於八十九年五月五日，就系爭房屋，混凝土鑽心取樣所得試體一具，
    其抗壓強度數據為：96.公斤/平方公分。是以，依據上開各試體數據，可以得
    知，系爭房屋混凝土強度，如以原審委託雲科大營建檢測中心所採六具試體，計
    算其平均值為：「204公斤/平方公分」，而單一試體最低值，係自訴人壬○○自
    行委託檢測數值為「96.公斤/平方公分」。又依建築技術規則建築構造編第三
    百五十二條第二款規定：三個試體試驗壓力強度「平均值」，如不小於規定壓力
    強度百分之八十五，即178.5公斤/平方公分，且無單一試體，試驗壓力強度，小
    於規定壓力強度百分之七十五，即157.5公斤/平方公分，可認合格」。本件原審
    委託雲科大營建檢測中心檢測，六具試體，平均值為204公斤/平方公分，符合規
    定，但就單一試體試驗壓力強度，不小於157.5公斤/平方公分，為合格標準，本
    件則有試體308公斤/平方公分、192公斤/平方公分、399公斤/平方公分、
    160公斤/平方公分、173公斤/平方公分，均在157.5公斤/平方公分以上，係
    屬合格標準。至於試體100公斤/平方公分及試體96.公斤/平方公分二個，則
    在157.5公斤/平方公分以下，不符合規定。惟經鑑定證人即台灣省建築師公會指
    定系爭房屋鑑定人林平昇於原審證稱：造成水泥強度不足原因有：水泥配料比
    不夠、灌漿時加太多水、施工技術不良造成粒料分離、混凝土澆製時沒有
    搗實、濕養不足、環境溫度下降等因素。本工程應係施工人員專業知識不足
    ，應注意而未注意所致等情（詳原審卷(二)四十頁）。以此觀之，系爭房屋混凝土
    強度不足，顯係有諸多因素造成，要難一概視為被告甲○○、戊○○等人，故意
    偷工減料所致。再者本件被告等人，就系爭房屋混凝土，係向盟佳企業股份有限
    公司，訂購強度三千磅即210公斤/平方公分混凝土，已據被告甲○○、同案被告
    李坤賢供明在卷，並有「盟佳企業股份有限公司」預拌混凝土交貨單十七張在卷
    可證（詳偵查卷一二七至一三九頁）。但如從混凝土壓力強度平均值204公斤/平
    方公分，仍高於建築技術規則規定的157.5公斤/平方公分，及鑑定證人林昇平上
    開證詞，暨被告等向盟佳企業公司所訂購混凝土單據十七紙觀之，本件混凝土經
    鑑定七個試體，僅有二個抗壓不足，應係施工人員專業知識不足，施工不當所致
    ，顯非被告故意購買低於設計強度三千磅混凝土所造成。蓋在七個試體中，有五
    個均超出單一試體壓力強度值在法定值157.5公斤/平方公分以上，甚至整體平均
    值204公斤/平方公分，高出法定平均值178.5公斤/平方公分甚多。被告於施工時
    ，如有故意偷工減料，斷無僅就某部分施工，偷工減料，應可認定。其有少數試
    體壓力強度不足，顯係如鑑定證人林昇平所言，係施工人員專業知識不足所致。
  (2)【鋼筋數量部分】：
    本件鋼筋試驗降伏點3644公斤/平方公分、抗拉強度5689公斤/平方公分，符合設
計強度，有雲林科技大學八十九年七月四日鋼筋試驗報告在卷可稽（詳原審卷(一)
    二二○頁）。而卷附台灣省建築師公會九十年三月十六日台建師鑑 (89084)字
    第2997-6號函附鑑定報告書「結論(三)三、鋼筋位置、粗細與設計圖有部分不同」
    即：(1)前排（指大同路十二號、十二之一至十二之四號）騎樓柱1C6.其鋼筋綁紮
    位置定位不良，致保護層分佈不均，兩面較薄處，僅有二公分厚；另二面則有十
    公分、十一公分厚。(2)後排（指大同路十二之五至十之十二號）柱1C1.打除保護
    層六十五公分，尚未有箍筋出現，不符合設計圖說，每間距十公分至廿公分，應
    設置一箍筋規定，且柱鋼筋綁紮位置，有所偏差，致保護層分佈不均，較薄處僅
    有二公分厚。(3)後排柱1C1其X方向斷面尺寸，約廿二公分略小於設計；打除保護
    層七十公分僅有一箍筋出現，不符合設計圖說，鋼筋每間距十公分至廿公分，應
    設置一箍筋之規定；鋼筋綁紮位置，因柱尺寸略小，致保護層不足，較薄處僅有
    三公分厚（詳外放建築師公司鑑定報告書第六頁）。「鑑定結果三、(二)」：經查
    驗標的物，前排騎樓柱1C1.其斷面尺寸，約四十公分乘以四十公分，符合設計。
    主筋十二支＃六間距約五公分，「符合設計圖說」12－19φ；箍筋＃3，4箍筋3.
    間距約七十公分平均約廿三公分，「符合設計圖說」10φ＠20規定（詳外放建築
    師公司鑑定報告書第三頁）。「鑑定結果三、(三)」：經查驗標的物，後排一樓編
    號柱1C1.其斷面尺寸，於面對大同路方向，約卅公分，符合設計，主筋於面對
    大同路方向，約三支＃六間距，約五公分，「符合設計圖說」（詳外放建築師公
    司鑑定報告書三至四頁）。「鑑定結果三、(四)」：經查驗標的物，後排一樓柱
    1C1.其於面對大同路方向斷面尺寸約廿二公分，略小於設計，主筋於面對大同路
    方向三支＃六間距二間隔，約十五公分，「符合設計圖說」等情（詳外放建築師
    公司鑑定報告書四頁）。對照以觀，系爭房屋十三戶建物在施工時，雖有箍筋間
    距不實、柱鋼筋定位不良、綁紮位置有偏差，致保護層分佈不均等瑕疵。然鋼筋
    強度及大部分鋼筋施工，均符合建築圖說。故上揭瑕疵，應係被告等人，就施工
    方面監督，有所疏失，工人施工不實所致，實難謂被告等人，自始對自訴人即有
    詐騙之不法所有或不法利益意圖。
  (四)綜上各情，參酌以觀，本件被告甲○○、戊○○等實際負責執行業務之股東，與
    自訴人壬○○、丙○○，訂立合建契約後，依約建造系爭房屋，並完成交屋，渠
    等在施工方面監督雖有疏失，但被告甲○○、戊○○等人此部分疏失，依前所述
    ，本件混凝土抗壓強度部分，有七個試體，僅有二個試體壓力強度不足，乃係施
    工人員專業知識不足所致；至鋼筋數量部分，其鋼筋強度及大部分鋼筋施工，均
    尚符合規定。則本件系爭房屋，在九二一大地震後，所造成自訴人損害，應屬單
    純建商李坤賢、甲○○、戊○○等人民事債務不履行糾紛，自訴人得依民事訴訟
    請求賠償，尚與刑事詐欺犯罪構成要件不符。本件被告甲○○、戊○○等人，既
    不能成立詐欺罪，則應認本件被告甲○○、戊○○等二人，詐欺部分犯罪，尚屬
    不能證明。
六、【被告甲○○、戊○○、辛○○違背建築技術成規部分】：
    按刑法第一百九十三條違背建築技術成規罪，係以「承攬人或監工人於營造建築
    物時，違背建築術成規，致生公共危險」為成立要件。該罪構成，須有承攬人或
    監工人有違反建築術成規，且在客觀上須有致生公共危險事實，始得以該罪相繩
    。本件自訴人認被告甲○○、戊○○、辛○○等三人，構成刑法第一百九十三條
    違反建築術成規罪，無非以系爭房屋施工過程中，使用不合標準混凝土或混凝土
    施工不良。又未依圖說使用足量鋼筋，致房屋完工後，因混凝土抗壓強度及鋼筋
    數量不足，抗震能力較一般建築物小，致生公共危險，為其主要論憑。然經查：
  (一)原審就系爭房屋損害原因、程度，施工及結構情形，經送台灣省建築師公會鑑定
    結果，已認定無公共危險之慮，且符合建築技術成規，均如上述。又依鑑定報告
    書，明白指出「系爭建物牆柱施工、建築結構設計（混凝土鑽心試體強度、混凝
    土保護層厚度）鋼筋位置、粗細、箍筋數量與設計圖有部分不同等缺失，但仍可
    改善補強，在改善後，應無公共危險之虞」等語，有鑑定報告書在卷足憑（詳外
    放鑑定報告書六頁）。又原審就本件鑑定報告，詢問台灣省建築師公會指定本件
    房屋鑑定人林平昇建築師證稱：所謂如果改善後，就沒有安全之虞，此為建築師
    公會述慣例；如從設計圖配筋量來看，本件應有請人做結構計算設計過；灌水
    泥時，本應按規定施工，但本件施工中模板、鋼筋架設時，卻未做好，才會導致
    灌漿後，保護層不平均，故本件是施工之工人品質太差所致。雖這些施工瑕疵，
    位在重要桿上面，但因只有一小部分，就房屋整體結構而言，還不至於造成房屋
    倒塌；另鋼筋強度是符合的，其施工綁紮，雖未按規定做，但仍還不至於影嚮到
    正常安全結構，對鋼筋量應是未有偷工減料情形。如改善後，應無安全之虞」等
    語（詳原審卷(二)四十至四三頁），以鑑定書報告及鑑定證人林昇平證詞觀之，系
    爭房屋，就整體而言，應尚不至於有造成倒塌，致生公共危險情事。
  (二)再者八十八年九月廿一日凌晨一時四七分，在南投縣內發生七．三級「九二一大
    地震」後，於同日凌晨一時五七分發生六．三級、凌晨二時三分發生六．六級、
    凌晨二時十六分發生六．八級、上午五時四十六分發生六．四級、同年月廿二日
    上午八時十四分發生六．八級、同日上午八時四九分發生六．二級、廿時十七分
    發生六級、同年月廿六日七時五二分發生六．八級、同年十月廿二日十時十九分
    發生六．四級、十一時十分發生六級，上開發生六級以上餘震，有中央氣象局網
    站地震資料在卷可證（詳原審卷(二)一一五之一至八頁）。又系爭房屋位於「雲林
    縣林內鄉」，於九二一大地震時，「雲林縣林內鄉」，係發生六級以上地震地區
    ，有中央氣象局網站九二一地震資料在卷可佐（詳偵查卷五四頁）。系爭房屋在
    九二一大地震時，所處地點「雲林縣林內鄉」既係發生六級大地震，且其後震央
    又陸續發生六級以上餘震，而系爭房屋，均未有進一步損壞，有現場照片在卷足
    憑（偵查卷一四四至一四八頁）。由此觀之，本件客觀上難謂已致生公共危險。
    是自訴人所謂系爭房屋，已致生有公共危險現象，顯乏依據。
  (三)是以，被告甲○○、戊○○、辛○○三人，縱認有違反建築術成規情事，然甲○○、戊○○、辛○○等人行為，既尚未達刑法第一百九十三條所定「致生公共危
    險」程度。自訴人此部分自訴，即與刑法第一百九十三條所定，違背建築術成規
    ，致生公共危險罪構成要件，尚有未合。
七、【被告甲○○、戊○○偽造文書部分】：
    按刑法第二百十四條、第二百十五條偽造文書罪，均以行為人主觀上有「明知」
    為不實事項之直接故意存在，始能成立。經查：
  (一)查刑法第二百十四條所謂使公務員登載不實事項於公文書罪，須一經他人聲明或
    申報，公務員即有登載義務，並依其聲明或申報，予以登載，而屬不實事項者，
    始足構成。若所為聲明或申報，公務員尚須為實質審查，以判斷其真實與否，始
    得為一定記載者，即非本罪所稱使公務員登載不實（最高法院七十三台上字一七
    一○號判例參照）。本件系爭房屋使用執照申請書及建築工程勘驗報告書，被告
    甲○○等人呈請雲林縣政府建設局，分別審核、勘驗，雲林縣政府建設局承辦人
    ，依法尚須為實質審查審核勘驗，判斷真實與否，始得發給使用執照。是以，被
    告甲○○、戊○○等人，以萬保隆及茂辰公司名義申請使用執照，雖部分施工與
    建築圖說不合，但因雲林縣政府建設局承辦人，尚應實質審核勘驗，經判斷後再
    決定是否發給使用執照，且無證據顯示被告等有明知不實事項，而使公務員登記
    情事，被告等人行為，自與刑法第二百十四條使公務員登載不實罪要件不合。
  (二)次按九十年十一月十二日修正前公司法第二條第一項第四款規定，股份有限公司
    係指七人以上股東所組織，全部資本分為股份。股東就其所認股份，對公司負其
    責任。是以，股東只要繳足出資額，則實際由何人出資或股東究為何人，於公司
    對外經營，要無影響。查萬保隆公司已依公司法規定，向經濟部中部辦公室登記
    在案，實收資本總額為新臺幣二千六百萬元。該公司所營事業為：「委託營造廠
    商，興建國民住宅，出租出售業務、建築材料買賣、房屋租售介紹業務、室內裝
    潢工程業務」，有萬保隆公司基本資料查詢表及公司執照各乙份在卷可稽（詳偵
    查卷九四頁），則萬保隆公司股東名簿所載股東何人及其出資額究何人所繳，均
    不足以使交易對象，產生錯誤信賴。是同案被告王麗美、李楊蕊、李清、許樹林
    、林碧玉等人同意出名為股東，而由被告甲○○實際出資，係渠等內部私法關係
    並無不實，且本件股份有限公司資本總額，並未有短少。就公司總財產係債權人
    總擔保而言，萬保隆公司公司資本總額，顯屬未變，當對於自訴人及其他公眾，
    不生任何損害，與刑法第二百十四條使公務員不實登載罪構成要件，須致生損害
    ，應屬有間。
  (三)再查本件承造人茂辰公司負責人簡錦全供稱：我祇是雇工而已，沒負責監工，材
    料是他們自行購置。我們建築執照，確實是合法的，由我雇工請工人去營造，工
    程材料是自訴人自行購置，我們工程祇供工人去營造，我認為是符合法令規定，
    沒有偽造文書等語（詳原審卷(二)四三、七七至七八、二六七頁），核與同案被告
    李坤賢供稱：是請簡錦全叫工人沒錯，付他三成工資，材料是公司購置的，但是
    係合建，故材料購置以自訴人名義購買等語相符（詳原審卷(二)四三、七八、二六
    七頁）。則系爭房屋營建工程，顯係由萬保隆公司及其他合建地主，提供建築材
    料及土地，而由茂辰公司負責人簡錦全負責提供工人勞務營造，至為灼然。茂辰
    公司負責人簡錦全雖未負責監工，而實際由被告甲○○負責監工。惟承造係指提
    供勞務或材料而負責建造而言，與監工不相同。是本件系爭房屋營建工程所用營
    造工人，既確係簡錦全負責僱用，僅由被告甲○○負責監工，即難謂茂辰公司未
    實際營造，且依卷附萬保隆公司執照，其公司登記所營事業資料為：「委託營造
    廠商，興建國民住宅出租、出售業務、建築材料買賣」（詳偵查卷九四頁），顯
    見萬保隆公司，確有委託營造廠商茂辰公司，興建系爭房屋，則自訴人指述被告
    係向茂辰公司借牌營造情節，即有不符。則自訴人指簡錦全未實際承造，將牌照
    借與李坤賢、甲○○、戊○○等人使用，製作不實發票等方法，向雲林縣政府建
    設局，申領使用執照，認被告甲○○、戊○○二人，併涉有刑法第二百十五條業
    務上登載不實罪嫌，即有誤會，併予說明。
八、綜上所述，自訴人指訴被告甲○○、戊○○涉犯刑法第三百三十九條詐欺罪嫌，
    及被告甲○○、戊○○、辛○○共犯刑法第一百九十三條違背建築成規罪嫌，被
    告甲○○、戊○○共犯刑法第二百十四條、第二百十五條偽造文書罪嫌，均分別
    與詐欺、違背建築術成規、偽造文書等罪構成要件，尚有不合。此外本院復查無
    其他積極證據，足資證明被告甲○○、戊○○、辛○○等人，有自訴意旨所指犯
    行。被告等三人犯罪既均不能證明，依前說明，自應均為無罪諭知，以期公允。
九、原判決以被告三人罪嫌不足，因予被告三人均為無罪諭知。依前所述，認事用法
    ，均無違誤。自訴人上訴意旨，猶執陳詞，指摘原判決不當，均無理由，應俱予
    駁回。
十、被告辛○○部分，經合法傳喚，無正當理由未到庭，不待其陳述，逕行判決，併
    此說明。
據上論斷，應依刑事訴訟法第三百六十八條、第三百七十一條，判決如主文。
中    華    民    國      九十一      年      五      月  二        日
                                  臺灣高等法院臺南分院刑事第一庭
                                      審判長法官  茆    臺    雲
                                            法官  蔡    長    林
                                            法官  董    武    全
右正本證明與原本無異。
不得上訴。
                                      法院書記官  黃    全    忠
中    華    民    國      九十一      年      五      月      三        日
